【裁判字號】    95,訴,3917
【裁判日期】    951130
【裁判案由】    勞保
【裁判全文】
臺北高等行政法院判決
                                     95年度訴字第03917號
                              .
原      告  乙○○
            甲○○
兼  共  同
訴訟代理人  丙○○
被      告  勞工保險局
代  表  人  丁○○總經理）住.
訴訟代理人  戊○○
            己○○
            張光宇
上列當事人間因勞保事件，原告不服行政院勞工委員會中華民國
95年4 月7 日勞訴字第0940072232號訴願決定（發文日期：95年
4 月17日），提起行政訴訟。本院判決如下：
    主  文
原告之訴駁回。
訴訟費用由原告連帶負擔。
    事  實
一、事實概要：
    原告之被繼承人李芳亮原以臺北市汽車貨物裝卸業職業工會
    為投保單位，參加勞工保險為被保險人。李芳亮以其於民國
    （下同）91年9 月12日退職，於91年9 月13日（被告收文日
    期）檢據申請老年給付，經被告於91年9 月23日核付新臺幣
    （下同）623,100 元。嗣李芳亮以其罹患下顎牙齦癌於91年
    8 月14日審定成殘，於91年9 月27日（被告收文日期）檢據
    申請殘廢給付。案經被告審查，以李芳亮殘廢程度符合勞工
    保險殘廢給付標準表第38項第2 等級及第57項第10等級，依
    勞工保險條例第55條第3 款規定，合併升等後應為第1 等級
    發給1,200 日計804,000 元；另其殘廢後不能繼續從事據以
    加保之汽車貨物裝卸工作，而其亦於91年9 月12日退職退保
    申領老年給付有案，乃依勞工保險條例第21條之1 規定，以
    擇領殘廢給付為優，以91年11月13日保給殘字第0916032781
    0 號函（下稱原核定）核定逕將已領老年給付款移作殘廢給
    付之一部，並補發差額180,900 元。李芳亮（於92年1 月31
    日死亡）不服，向勞工保險監理委員會申請審議，經該會以
    92年2 月24日（91）保監審字第4317號審定書駁回；原告甲
    ○○不服，向行政院勞工委員會提起訴願，經該會以92年10
    月24日勞訴字第0920046953號訴願決定書（發文日期：92年
    10月30日）以李芳亮已於92年1 月31日死亡，上開勞工保險
    監理委員會仍以其為申請人作出審定，洵有違誤等由，撤銷
    該會上開92年2 月24日（91）保監審字第4317號審定書，由
    該會另為適法之審定；案經勞工保險監理委員會重新審定，
    以92年12月24日（91）保監審字第4267號審定書駁回。原告
    甲○○不服，向行政院勞工委員會提起訴願，經該會以93年
    5 月7 日勞訴字第0930000750號訴願決定書（發文日期：93
    年5 月13日）撤銷上開勞工保險監理委員會92年12月24日（
    91）保監審字第4267號審定書及原核定，由被告另為適法之
    處分。案經被告重新審查，以李芳亮91年8 月14日診斷殘廢
    時正接受放射治療中，障害症狀尚未固定，不符勞工保險條
    例第53條及同條例施行細則第77條規定，乃以93年7 月13日
    保給殘字第09360486210 號函核定所請殘廢給付應不予給付
    ，恢復發給老年給付，其溢領殘廢給付180,900 元應退還銷
    帳。原告甲○○不服，向勞工保險監理委員會申請審議，經
    該會以93年11月8 日93保監審字第3557號審定書駁回；原告
    甲○○仍不服，向行政院勞工委員會提起訴願，經該會以94
    年4 月1 日勞訴字第0930066313號訴願決定書（發文日期：
    94年4 月26日）：「原審定及原處分均撤銷，由原處分機關
    於2 個月內另為適法之處分」。案經被告重新審查，仍以李
    芳亮91年8 月14日診斷殘廢時正接受放射線治療中，障害症
    狀尚未固定，不符勞工保險條例第53條及同條例施行細則第
    77條規定，乃以94年7 月13日保給殘字第09460425310 號函
    （下稱原處分）核定所請殘廢給付應不予給付，恢復發給老
    年給付，前溢領殘廢給付180,900 元應退還銷帳。原告甲○
    ○不服，向勞工保險監理委員會申請審議，經該會以94年11
    月17日94保監審字第2929號審定書駁回；原告甲○○仍不服
    ，提起訴願遭決定駁回後，遂提起行政訴訟。嗣乙○○及丙
    ○○亦追加起訴為原告。
二、兩造聲明：
  (一)原告聲明：
    1.訴願決定、爭議審定及原處分均撤銷。
    2.被告應作成核付原告殘廢給付804,000元之行政處分。
    3.訴訟費用由被告負擔。
  (二)被告聲明：如主文所示。
三、兩造之爭點：
  (一)原告主張：
    1.原告已檢具申請勞工保險殘廢給付所須齊備之法定要件，
      其中勞工保險殘廢診斷書更係國內醫院中權威即國立臺灣
      大學醫學院附設醫院（下稱臺大醫院）所開立，故被保險
      人經主治醫師即臺大醫師認定積極治療終止、症狀固定，
      已符合殘廢標準。被告於保險事故發生時主張有拒絕給付
      之事由，即應就此有利於己之事實負舉證責任，且其舉證
      應具體且充分。
    2.本件同一勞工保險殘廢診斷書（即臺大醫院91年8 月14日
      出具之勞工保險殘廢診斷書）經被告審核，前後竟有二結
      果，原核定先係認症狀固定，符合勞工保險殘廢給付標準
      表第38項與第57項，原處分又認症狀未固定。被告應說明
      其審查標準為何，是否有行政恣意之情。
    3.被保險人係申請勞工保險殘廢給付標準表第38項與第57項
      ，並非強制退保之項目，被告亦依上開項目合併升等為第
      1 等級核付，且被保險人於殘廢治療終止日91年8 月14日
      起至同年9 月12日止尚有繼續從事工作事實；而被保險人
      申請老年給付與申請殘廢，並非同時，並無勞工保險條例
      第21條之1 之適用。又參酌上開行政院勞工委員會92年1
      月16日勞保二字第0920002932號函第4 點既認領取殘廢後
      短期內死亡仍應給予死亡給付，則依舉重明輕法理，被告
      應給付老年給付。
    4.本件被保險人不服原核定，經提起行政救濟後，被告竟自
      我推翻其先前對同一殘廢診斷書之殘廢認定遭致更不利益
      情事，應有訴願法第81條第1 項之適用。又被告如要追繳
      ，應舉證受益人有行政程序法第119 條之不正當行為與不
      值得保護行為。惟本件僅有同一張殘廢診斷書，並無詐欺
      、脅迫或提供不正確或不完全陳述之情，被告當依同法第
      120 條，予以原告合理之補償。
  (二)被告主張：
    1.被告以原核定，核定被保險人李芳亮殘廢程度符合勞工保
      險殘廢給付標準表第38項第2 等級及第57項第10等級，合
      併升等後應為第1 等級；另以其殘廢後亦不能從事據以加
      保之汽車貨物裝卸工作，而李芳亮亦於91年9 月12日退職
      退保申領老年給付有案，乃依勞工保險條例第21條之1 規
      定，以擇領殘廢給付為優，補發差額180,900 元。被保險
      人不服，提起行政救濟，嗣經行政院勞工委員會93年5 月
      7 日勞訴字第0930000750號決定書決定：「原審定及原處
      分均撤銷，由原處分機關於2 個月內另為適法之處分。」
      其理由略以：李芳亮審定成殘後身體狀況是否確能從事工
      作以及審定成殘當時，其身體狀態是否確實符合勞工保險
      條例殘廢給付請領之規定，容有重行查明之必要。案經被
      告依據行政院勞工委員會前揭訴願決定書意旨重行審查，
      以原核定李芳亮於91年8 月14日診斷殘廢時正接受放射線
      治療中，障害症狀尚未固定，應不符勞工保險條例第53條
      及同條例施行細則第77條「治療終止」之規定，遂核定所
      請殘廢給付應不予給付（僅得領取老年給付），並核定前
      所溢領殘廢給付180,900元應退還銷帳。
    2.本件經被告調取被保險人李芳亮就診之病歷等書面資料送
      請被告特約專科醫師審查，及勞工保險監理委員會亦送請
      特約專科醫師審查，均認李芳亮91年8 月14日診斷殘廢時
      正接受放射線治療中，障害症狀尚未固定，應不符勞工保
      險條例第53條及同條例施行細則第77條「治療終止」之規
      定，原處分於法有據。
    3.按訴願法第81條第1 項之規定：「訴願有理由者，受理訴
      願機關應以決定撤銷原行政處分之全部或一部，並得視事
      件之情節，逕為變更之決定或發回原行政處分機關另為處
      分。但於訴願人表示不服之範圍內，不得為更不利益之變
      更或處分。」係指受理訴願機關有不利益變更禁止原則之
      適用，則原處分機關並非受理訴願機關，自可本於職權依
      法重新審查而為處分，且該變更處分涉及對被保險人殘廢
      程度之認定及給付原則妥適適用之問題，所維護之公益顯
      然大於原告個人之信賴利益。查被告並非受理訴願機關，
      是本案殘廢給付部分被告依據行政院勞工委員會訴願決定
      書意旨，本於職權依法重新審查而為處分，核定不予給付
      ，自無不利益變更禁止原則之適用。
    理  由
一、本件原分案編號為本院95年度簡字第465 號，依簡易訴訟程
    序審理，惟查本件依原告之聲明，非屬行政訴訟法第229 條
    第1 項適用簡易程序事件，茲改為適用通常訴訟程序，合先
    敘明。原告起訴時，被告之代表人為史哲，嗣於訴訟中變更
    為丁○○，茲據新任代表人具狀聲明承受訴訟，核無不合，
    應予准許。
二、按「原告訴狀送達後，原告不得將原訴變更或追加他訴。但
    經被告同意，或行政法院認為適當者，不在此限。」、「有
    左列情形之一者，訴之變更或追加，應予准許：一、訴訟標
    的對於數人必須合一確定者，追加其原非當事人之人為當事
    人。…。」行政訴訟法第111 條第1 項及第3 項第1 款定有
    明文。按殘廢給付請求權為專屬於被保險人之權利，惟其既
    經被保險人於生前行使，即已成為被保險人（被繼承人）財
    產上之權利，得為繼承之標的，由全體繼承人承受，且在分
    割遺產前，為各繼承人公同共有（民法第1148條、第1151條
    參照），是各繼承人如起訴請求，該為訴訟標的之法律關係
    對於各繼承人有合一確定之必要。本件於被保險人李芳亮之
    繼承人之一即原告甲○○起訴後，其餘繼承人即乙○○及丙
    ○○亦追加起訴為原告，核其請求殘廢給付請求權之訴訟標
    的對於全體繼承人應合一確定，本院認追加為適當，應予准
    許。
三、原告主張：原告已檢具申請勞工保險殘廢給付所須齊備之法
    定要件，其中勞工保險殘廢診斷書經被保險人之主治醫師認
    定積極治療終止、症狀固定，已符合殘廢標準。本件同一勞
    工保險殘廢診斷書（即臺大醫院91年8 月14日出具之勞工保
    險殘廢診斷書）經被告審核，前後竟有二結果，原核定係認
    症狀固定，符合勞工保險殘廢給付標準表第38 項 與第57項
    ，原處分係認症狀未固定。被告應說明其審查標準為何，是
    否有行政恣意之情。本件被保險人不服原核定，經提起行政
    救濟後，被告竟自我推翻其先前對同一殘廢診斷書之殘廢認
    定遭致更不利益情事，應有訴願法第81條第1 項之適用。又
    被告如要追繳，應舉證受益人有行政程序法第119 條之不正
    當行為與不值得保護行為。惟本件僅有同一張殘廢診斷書，
    並無詐欺、脅迫或提供不正確或不完全陳述之情。據此，依
    行政訴訟法第5 條第2 項及勞工保險條例第53條規定，求為
    判決如聲明所示云云。
四、被告則以：本件經被告調取被保險人李芳亮就診之病歷等書
    面資料送請被告特約專科醫師審查，及勞工保險監理委員會
    亦送請特約專科醫師審查，均認李芳亮91年8 月14日診斷殘
    廢時正接受放射線治療中，障害症狀尚未固定，應不符勞工
    保險條例第53條及同條例施行細則第77條「治療終止」之規
    定，被告核定所請殘廢給付應不予給付（僅得領取老年給付
    ），並核定前所溢領殘廢給付180,900 元應退還銷帳，並無
    違誤，求為判決駁回原告之訴等語。
五、按勞工保險條例第53條規定：「（第1 項）被保險人因普通
    傷害或罹患普通疾病，經治療終止後，如身體遺存障害，適
    合殘廢給付標準表規定之項目，並經保險人自設或特約醫院
    診斷為永久殘廢者，得按其平均月投保薪資，依同表規定之
    殘廢等級及給付標準，1 次請領殘廢補助費，殘廢給付標準
    表如附表二。（第2 項）被保險人領取普通傷病給付期滿，
    或其所患普通傷病經治療1 年以上尚未痊癒，如身體遺存障
    害，適合殘廢給付標準表規定之項目，並經保險人自設或特
    約醫院診斷為永不能復原者，得比照前項規定辦理。」勞工
    保險條例施行細則第77條規定：「本條例第53條第1 項及第
    54條第1 項所稱治療終止，指被保險人罹患之傷病，經治療
    後，症狀固定，再行治療仍不能期待其治療效果之狀態。」
    係主管機關內政部基於勞工保險條例第77條之授權，為執行
    勞工保險條例第53條及第54條第1 項，就「治療終止」所為
    定義性之規定，經核並未違反母法。準此，「治療終止」需
    具備3 項要件，即「經治療後」、「症狀固定」、「再行治
    療仍不能期待其治療效果」而言，自不得單以「不能期待其
    治療效果」即視為治療終止。蓋殘廢給付之立法意旨，係在
    保障被保險人因疾病或意外傷害成殘後，減少或喪失勞動能
    力，導致收入減少之長期生活困境，對於被保險人而言，係
    在填補其成殘後因工作能力損失致經濟收入不足以維持其基
    本生活之用，或增加生活上需要之支出，亦即在維持其成殘
    後至死亡前之一定期間內基本生活所需。因此，殘廢給付之
    給付目的，係照顧被保險人在成殘後尚能如一般人繼續生活
    為前提，既非提供其作為繼續治療原來所患傷病之用，亦非
    補助其不能工作之損失；因殘廢給付強調對被保險人之持續
    長期照顧，與醫療給付著重於填補被保險人因傷病接受治療
    所增加之一時性醫療費用，或傷病給付著重在填補被保險人
    因傷病住院期間不能工作之薪資損失，三者無論在給付功能
    與期間原則均有所不同。故殘廢給付應以被保險人傷病經治
    療終止症狀固定診斷永久殘廢、或慢性傷病經治療1 年以上
    尚未痊癒診斷永不復原，其勞動能力已呈現長期減少之趨勢
    為對象。故而如被保險人於遭受傷病後，尚未接受完整之治
    療，即於短期內死亡者，其間被保險人身體所呈現之不穩定
    、惡化中之障害，即使適合勞工保險殘廢給付標準表規定之
    項目，尚非殘廢補助制度所予照顧之範圍。否則被保險人一
    旦患傷病即以「再行治療仍不能期待其治療效果」為由，申
    請殘廢給付，易形成「殘」、「病」不分，亦有違「殘廢給
    付」之立法意旨。
六、原告之被繼承人李芳亮原為勞工保險之被保險人，李芳亮以
    其於91年9 月12日退職，於91年9 月13日檢據申請老年給付
    ，經被告於91年9 月23日核付623,100 元；嗣李芳亮以其罹
    患下顎牙齦癌於91年8 月14日審定成殘，於91年9 月27日檢
    據申請殘廢給付，旋於92年1 月31日因口腔牙齦癌死亡等情
    ，為兩造所不爭，並有勞工保險老年給付申請書、勞工保險
    殘廢給付申請書、臺大醫院91年8 月14日出具之勞工保險殘
    廢診斷書附原處分卷、死亡證明書附本院卷足稽，為可確認
    之事實。
七、本件之爭執，在於被保險人於91年8 月14日審定成殘時，是
    否已治療終止或症狀固定？被告作成原處分時，有無訴願法
    第81條第1 項所定不利益變更禁止原則之適用？
八、關於「被保險人於91年8 月14日審定成殘時，是否已屬治療
    終止或症狀固定」？經查：
  (一)依被保險人所檢附臺大醫院91年8 月14日出具同日審定成殘
    之勞工保險殘廢診斷書記載：「傷病名稱為下顎牙齦癌。治
    療經過：因右側下顎牙齦癌，於91年1 月2 日手術，施行切
    片檢查，1 月14日再施行右側舌骨上頸部清除術，廣泛腫瘤
    切除術、#34 至右髁下間之下顎骨切除術、氣管切開術等，
    併整形外科以腓骨皮內瓣重建下顎骨。因癌症復發，再於91
    年7 月1 日移轉，施行全舌切除手術，亞全下顎骨切除術，
    並以大腿前外皮肉瓣重建，7 月31日出院，正接受放射線治
    療中。殘廢部位：舌頭、下顎骨。」並經被告向臺大醫院調
    取被保險人之病歷，據附於原處分卷之該院92年5 月9 日（
    92）校附醫秘字第9200204142號函文略以：「(一)李芳亮先生
    因罹患下顎牙齦癌，於91年1 月14日手術，施行右側舌骨上
    頸部清除術、廣泛腫瘤切除術、第34至右髁頭下間之下顎骨
    切除、氣管切開術等，同日轉整形外科以腓骨皮瓣重建下顎
    骨，因牙齦癌復發，再於91年7 月1 日手術，施行全舌切除
    術、亞全下顎骨切除術，並以大腿前外皮瓣重建，91年7 月
    31 日 出院。(二)術後放射線治療35次至9 月23日，因下顎及
    頭痛，而於12月21日住院，再接受放射線治療至92年1 月9
    日共12次，並轉家庭醫學部緩和病房照顧，92年1 月31日上
    午1 時20分死亡。…。」等語。可知被保險人於91年1 月2
    日經診斷為下顎牙齦癌，接受手術治療，但於5 個多月後復
    發及轉移而無法有效控制，續接受手術治療，於91年8 月14
    日開具上開殘廢診斷書時亦載明正接受化學治療中。足見被
    保險人91年1 月2 日經確定診斷為下顎牙齦癌，至91年8 月
    14日診斷成殘時，多次手術治療並正接受化學治療中，治療
    期間僅7 個月餘。
  (二)關於一般癌症常見之治療方式，除手術治療外，常輔以化學
    治療或放射治療，其中化學治療之基本療程大約2 至3 個月
    ，而放射線治療之基本療程約需2 個月，故並非診斷罹癌即
    構成殘廢，亦非做完手術後，即可判斷其身體機能是否構成
    殘廢，而是必須癌症經治療療程（即手術、化學治療或放射
    治療或電療）結束，其病灶穩定（即症狀固定）並獲得有效
    控制或緩解（即再行治療仍不能期待其治療效果之狀態），
    且經醫師診斷身體具有永久殘廢或永不能復原之障害，始可
    認定為勞工保險條例第53條規定之殘廢。本件顯見被保險人
    因上症於「91年8 月14日」之時點，仍在接受化學治療中，
    完整之療程尚未結束，自非屬已治療終止或症狀固定。且其
    病情持續惡化，旋於數月後即92年1 月31日因口腔牙齦癌死
    亡。亦即，被保險人於「91年8 月14日」之時點，尚未接受
    完整之治療，即於短期內死亡，其間被保險人身體所呈現之
    惡化中之障害，縱使適合勞工保險殘廢給付標準表規定之項
    目，尚非殘廢補助制度所予照顧之範圍，當無給予以「長期
    照顧為目的」殘廢給付之必要。且勞工保險條例第53條第1
    項規定之「治療終止」定義，依勞工保險條例施行細則第77
    條規定係指「經治療後」、「症狀固定」、「再行治療仍不
    能期待其治療效果」而言，自不得單以「不能期待其治療效
    果」即視為治療終止。是被保險人之病況於「91年8 月14日
    」之時點，非屬已治療終止或症狀固定，與勞工保險條例第
    53條第1 項規定及勞工保險條例施行細則第77條規定尚有未
    合。原告主張被保險人已符合殘廢給付標準云云，並非可採
    。
  (三)本件經被告將上開殘廢診斷書及所調取被保險人於臺大醫院
    之病歷資料送請特約專科醫師審查，審查意見為：「依卷內
    資料可知李君91年1 月14日因下顎牙齦癌，接受第1 次手術
    ，不幸復發，91年7 月1 日再行接受第2 次手術，91年8 月
    14日申請成殘時正接受放射性治療中，症狀尚未固定，並不
    符合治療終止症狀固定之規定」等語，及勞工保險監理委員
    會亦送請特約專科醫師審查，審查意見為：「據臺大醫院91
    年8 月14日出具之殘廢診斷書，李君喪失口唇音、齒舌音、
    喉頭音、綴音機能遺存顯著障害，除流質食物外，不能攝取
    或嚥下；另依卷附病歷資料，其於91年7 月1 日接受全舌切
    除術、亞全下顎骨切除術，旋於同年8 月14日審定成殘，惟
    當時仍在放射治療中，顯見其治療尚未停止，病情仍未固定
    ，未符殘廢給付請領規定。」等語，各有審查意見表附原處
    分卷及審定卷可參，咸認被保險人於91年8 月14日診斷殘廢
    時仍在放射治療中，治療尚未終止，障害症狀尚未固定，亦
    同上見解。雖被告送請特約專科醫師審查，另有審查意見為
    ：「一、91年8 月14日審定成殘時，症狀未完全固定，因當
    時仍接受放射治療中。但由於手術效果不彰，已可預期症狀
    不會好轉。…三、手術切除大半下顎骨及舌頭，導致語言溝
    通遺存綴音障礙（口唇音、喉頭音未見影響），又咀嚼嚥下
    機能只可進食流質食物，可符合38項第2 等級，及57項第10
    等級。」等語，其肯認被保險人91年8 月14日審定成殘時，
    因當時仍接受放射治療中，症狀未完全固定，然其逕下結論
    為已可預期症狀不會好轉及認符合殘廢給付，即與上開勞工
    保險條例第53條規定須以「治療終止」為要件，有所牴觸，
    是此部分審查意見自非可採，併此敘明。
  (四)又按勞工保險條例第28條、第56條及勞工保險條例施行細則
    第76條第3 項規定，被告於審核勞保給付案件時，除以被保
    險人所檢附之保險資料、殘廢診斷書等書面資料予以審核外
    ，亦得調查有關之文件、得另行指定醫院或醫師複檢，並得
    通知出具殘廢診斷書之醫療機構檢送必要之檢查紀錄或有關
    診療病歷。故專門醫師出具之殘廢診斷證明僅為參考依據，
    被告仍應依職權審查被保險人之殘廢程度，並認定事實後以
    為核定。而被告於審查時，請特約專科醫師陳述醫學上之意
    見，以提供醫理見解，係借助其專業意見，作為審核給付之
    參考，於法並無不合。本件既經被告及勞工保險監理委員會
    送請特約專科醫師依原告提出之殘廢診斷書、病歷資料予以
    審核，其審核程序並無違法。原告主張：依殘廢診斷書之記
    載，原告已符合勞工保險殘廢給付，被告應依該殘廢診斷書
    核定殘廢給付云云，係對於被告辦理勞工保險程序之誤解，
    要不足採。
  (五)至原告主張：本件並無勞工保險條例第21條之1 規定之適用
    ，被告應核給殘廢給付云云。惟查原核定之法律依據為勞工
    保險條例第21條之1 ，已遭行政院勞工委員會93年5 月7 日
    勞訴字第0930000750號訴願決定書（發文日期：93年5 月13
    日）予以撤銷而不存在，被告乃依該訴願決定書意旨，以原
    處分重新核定，乃以被保險人李芳亮所患障害症狀尚未固定
    ，所請殘廢給付不予給付，法律依據係勞工保險條例第53條
    ，是本件已無適用勞工保險條例第21條之1 規定老年給付或
    殘廢給付擇一請領之問題，原告此部分主張，誤解法令，亦
    非可採。
九、關於原告主張：被告作成之原處分，違反訴願法第81條第1
    項所定不利益變更禁止原則之適用云云。按行政程序法第11
    9 條規定：「受益人有下列各款情形之一者，其信賴不值得
    保護︰一、以詐欺、脅迫或賄賂方法，使行政機關作成行政
    處分者。二、對重要事項提供不正確資料或為不完全陳述，
    致使行政機關依該資料或陳述而作成行政處分者。三、明知
    行政處分違法或因重大過失而不知者。」原告之被繼承人即
    被保險人李芳亮申請本件殘廢給付時，其提出之前開殘廢診
    斷書就其治療終止而症狀固定之記載與事實並不相符，已如
    前述，則被保險人就其因罹患疾病，是否經治療終止而遺存
    永久障害之重要事項，提供不正確之殘廢診斷證明書，致使
    被告依該殘廢診斷書以原核定核給殘廢給付，依前開規定，
    其信賴即無值得保護之情事，被告本可自為撤銷原核定。惟
    被告並未自為撤銷原核定，而係被保險人（嗣於92年1 月31
    日死亡）對於原核定不服，向勞工保險監理委員會申請審議
    ，經該會以92年2 月24日（91）保監審字第4317號審定書駁
    回；原告甲○○不服，向行政院勞工委員會提起訴願，經該
    會以92年10月24日勞訴字第0920046953號訴願決定書（發文
    日期：92年10月30日）以被保險人已於92年1 月31日死亡，
    上開勞工保險監理委員會仍以其為申請人作出審定，洵有違
    誤等由，撤銷該會上開92年2 月24日（91）保監審字第4317
    號審定書，由該會另為適法之審定；案經勞工保險監理委員
    會重新審定，以92年12月24日（91）保監審字第4267號審定
    書駁回；原告甲○○不服，向行政院勞工委員會提起訴願，
    經該會以93年5 月7 日勞訴字第0930000750號訴願決定書（
    發文日期：93年5 月13日）撤銷上開勞工保險監理委員會92
    年12月24日（91）保監審字第4267號審定書及原核定，由被
    告另為適法之處分。以上事實，有原核定、上開審定書及訴
    願決定書附原處分卷、審定卷、訴願卷可稽。原告甲○○未
    對於上開93年5 月7 日勞訴字第0930000750號訴願決定書（
    發文日期：93年5 月13日）提起行政救濟而告確定，原處分
    即係被告依據該訴願決定書之決定，對於被保險人李芳亮之
    申請殘廢給付詳查事實而作成行政處分，此與訴願法第81條
    第1 項規定訴願決定禁止不利益變更原則無涉。原告上開主
    張，亦非有據。
十、末按勞工保險條例所定之殘廢給付，係保障被保險人因殘廢
    後減少或喪失勞動能力，予以生活上之補助，固專屬於被保
    險人之權利，而不得繼承，惟殘廢給付請求權一經被保險人
    行使，即成為財產上之權利，自得為繼承之標的。本件被保
    險人李芳亮係於生前申請殘廢給付，經被告作成原核定，准
    予殘廢給付，並以其殘廢後不能繼續從事據以加保之汽車貨
    物裝卸工作，而其亦於91年9 月12日退職退保申領老年給付
    有案，乃依勞工保險條例第21條之1 規定，以擇領殘廢給付
    為優，逕將已領老年給付款移作殘廢給付之一部，並補發差
    額180,900 元，由被保險人李芳亮領得。嗣被保險人於92年
    1 月31日死亡後，被告依93年5 月7 日勞訴字第0930000750
    號訴願決定書（發文日期：93年5 月13日）之決定，重新作
    成原處分，否准其所請殘廢給付，被保險人李芳亮所負應返
    還前開溢領之殘廢給付180,900 元之義務，即屬被保險人所
    負財產上之義務，原告為被保險人之繼承人，有戶籍資料附
    卷可參，自應繼承被保險人前開債務（公同共有債務）而對
    被告負連帶給付之責，故被告向繼承人之一即原告甲○○以
    原處分通知應繳還被保險人溢領之前開殘廢給付，洵屬有據
    。
十一、綜上所述，原處分核定所請殘廢給付不予給付，其溢領之殘
    廢給付180,900 元應予繳還，認事用法，並無違誤，爭議審
    定及訴願決定，遞予維持，亦無不合，原告訴請如聲明所示
    ，為無理由，應予駁回。
十二、本件法律關係及事實已臻明確，原告聲請傳訊出具殘廢診斷
    書之醫師及被告特約專科醫師到庭作證，核無必要；兩造其
    餘攻擊防禦方法，核與前開論斷結果無礙，爰不逐一論究，
    併此敘明。
據上論結，本件原告之訴為無理由，爰依行政訴訟法第218 條、
第104 條、民事訴訟法第85條第2 項、第385 條第1 項前段，判
決如主文。
中    華    民    國    95    年    11    月   30     日
                        第五庭審判長法  官  張瓊文
                                    法  官  蕭忠仁
                                    法  官  胡方新
上為正本係照原本作成。
如不服本判決，應於送達後20日內，向本院提出上訴狀並表明上
訴理由，如於本判決宣示後送達前提起上訴者，應於判決送達後
20日內補提上訴理由書（須按他造人數附繕本）。
中    華    民    國    95    年    11    月   30     日
                                    書記官  陳幸潔


司法院資訊處製作；財團法人民間司法改革基金會備份。
